---
title: "Ejercicios resueltos"
author: "Samuel D. Gamboa Tuz"
date: "12/7/2021"
output:
  html_document:
    df_print: paged
---

```{r setup, include=FALSE}
knitr::opts_chunk$set(echo = TRUE)
```

Respuesta a los [ejercicios](https://github.com/sdgamboa/COURSES/blob/main/INTRO_R/scripts/ciatej2021/ejercicio1.R)
del módulo de introducción a R.


Carguemos los paquetes necesarios:


```{r adjuntar paquetes, message=FALSE}
library(readr)
library(readxl)
library(dplyr)
library(tidyr)
library(ggplot2)
library(ggrepel)
library(forcats)
```

## Descargar e importar archivos

Los datos para estos ejercicios serán los mismos que utilizamos durante las
sesiones en clase:

+ El archivo con los *fold change* comparando L-CN (hoja control) vs L-20
(hoja después de 20 días de sequía). Liga: https://raw.githubusercontent.com/sdgamboa/misc_datasets/master/L0_vs_L20.tsv

+ El archivo con la matriz de TPM y los identificadores completos de los
genes: https://static-content.springer.com/esm/art%3A10.1038%2Fs41598-018-32904-2/MediaObjects/41598_2018_32904_MOESM3_ESM.xlsx

La fuente de estos datos es: https://doi.org/10.1038/s41598-018-32904-2

Guardemos las ligas en un *character string*. En el código de abajo, 
utilicé `paste0` solo para que la liga no ocupe más de 80 columnas (esto puede
ayudar a que el código sea más cómodo de leer).

```{r urls}
## URL to the Fold change file
fc_url <- paste0(
  "https://raw.githubusercontent.com/sdgamboa/misc_datasets/master/",
  "L0_vs_L20.tsv"
)

## URL to the count matrix file
mat_url <- paste0(
  "https://static-content.springer.com/esm/", 
  "art%3A10.1038%2Fs41598-018-32904-2/MediaObjects/", 
  "41598_2018_32904_MOESM3_ESM.xlsx"
)
```

Utilicemos `download.file` para descargar los archivos en el directorio de
trabajo actual (se puede consultar con `getwd` o cambiar con `setwd`).

```{r download files, message=FALSE}
fc_file <- "fc_file.tsv"
mat_file <- "mat_file.xlsx"

if (!file.exists(fc_file))
  download.file(fc_url, fc_file)

if (!file.exists(mat_file))
  download.file(mat_url, mat_file)
```

El archivo "fc_file.tsv" es un arhivo delimitado por tabs (.tsv) así que podemos
usar la función `read_tsv` del paquete `readr` para importar el archivo:

```{r import FC file, message=FALSE}
fc_data <- read_tsv(fc_file, show_col_types = FALSE)
head(fc_data)
```

El archivo contiene cuatro columnas:

| Columna | Descripción |
| ------- | ----------- |
| Genes | La columna con los identificadores de los genes. |
| logFC | Log2 del *Fold Change*. |
| PValue | El P-value por gen. A menor valor, mayor significancia. |
| FDR | El P-value ajustado. |


El archivo "mat_file.xlsx" es un archivo de excel por lo que necesitamos la
función `read_xlsx` del paquete `readxl` para importar el archivo:

```{r, warning=FALSE}
mat <- read_xlsx(
    path = mat_file, range = "Supplementary Table S2!A5:AQ27774"
) %>% 
  select(Cpapaya_ID, `L-CNa`:last_col())

glimpse(mat)
```

El archivo original contiene muchas columnas, pero con la línea 
`select(Cpapaya_ID, `L-CNa`:last_col())` solo seleccionamos las columnas de
interés:

| Columna | Descripción |
| ------- | ----------- |
| Cpapaya_ID | Contiene los indentificadores completos de los genes. Está relacionada a la columna "Genes" en el archivo "fc_file.tsv".|
| L-CNa - R-20b | Valores de TPM por réplica (duplicados). L: hoja, R: Raiz, S: Savia; CN: control, 10 y 20: días de sequía; a y b: duplicados. |

## Ejercicio 1.1

> Econtrar los genes signigicativos UP and DOWN a diferentes thresholds
de significancia (FDR 0.1, 0.05, 0.001, FC > 2). Hacer gráfico de barras 
comparativo.

El número de genes regulados significativamente va a depender de los thresholds
que establezcamos. Por ejemplo, un threshold de FDR=0.001 es más estringente que
un threshold de FDR=0.1, por lo que menos genes serían catalogados como
significativos en el primer caso.

Vamos a etiquetar los genes como:

+ "Up-regulated", o regulados hacia, si tienen un fold change (FC) mayor o igual
que 2 y un FDR menor a un threshold determinado.
+ "Down-regulated", o regulados hacia abajo, si tienen un FC menor o igual que 
-2 y un FDR menor a un threshold determinado.
+ "Unchanged", o sin cambios, si no tienen relevancia significativa.

Usaremos tres valores de threshold: 0.001, 0.05, y 0.1.

Definamos una función para ayudarnos a etiquetar los genes:

```{r}
label_sig <- function(fdr_vctr, fc_vctr, fdr, fc = 2) {
  dplyr::case_when(
    fdr_vctr <= fdr & fc_vctr >= log(fc) ~ "Up-regulated",
    fdr_vctr <= fdr & fc_vctr <= -log(fc) ~ "Down-regulated",
    TRUE ~ "Unchanged"
  )
}
```


Utilicemos mutate para crear nuevas columnas con las etiquetas. Luego 
las cambiamos a formato tidy con `pivot_longer`:

```{r}
fc_data <- fc_data %>% 
  mutate(
    sig_001 = label_sig(FDR, logFC, 0.001),
    sig_05 = label_sig(FDR, logFC, 0.05),
    sig_1 = label_sig(FDR, logFC, 0.1)
  ) %>% 
      pivot_longer(
        names_to = "sig_threshold", values_to = "sig_label",
        cols = sig_001:sig_1
    )
glimpse(fc_data)
```

Para el primer ejercicio usemos `count` de `dplyr` para contar los números de
genes de acuerdo a las etiquetas: 

```{r}
fc_counts <- fc_data %>%
  count(sig_threshold, sig_label)
fc_counts
```

La tabla de arriba la podemos gráficar con `geom_col`:


```{r}
fc_counts %>% 
  filter(sig_label != "Unchanged") %>% 
  ggplot(aes(sig_threshold, n)) +
  geom_col(aes(fill = sig_label), position = position_dodge2(0.9)) +
  labs(
    x = "Significance threshold (FDR + FC == 2)", y = "Number of genes",
    title = "Number of significantly regulated genes at different thresholds"
  ) +
  scale_x_discrete(
    labels = c("0.001", "0.5", "0.1")
  ) +
  scale_fill_discrete(name = "Gene regulation", labels = c("Down", "Up")) +
  theme_bw()
```


## Ejercicio 2.1

> Hacer un volcano plot (comparación FC vs Pvalue) y anotar en el volcano plot
los top 10 hacia arriba y hacia abajo. Elegir un threshold de significancia.
Anotar con  geom_text o geom_label.

Vamos a filtrar únicamente los genes etiquetados con significancia a un
threshold de FDR = 0.001:

```{r}
fc_001 <- fc_data %>% 
  filter(sig_threshold == "sig_001")
```


Definamos como los top 10 a los genes que hayan sido etiquetados como 
"Up-" o "Down-regulated" y que tengan el mayor valor de fold change (o menor
para el caso de los genes regulados hacia abajo).

```{r}
fc_001_top10_up <- fc_001 %>% 
  filter(sig_label == "Up-regulated") %>% 
  arrange(-logFC) %>% 
  head(10)

fc_001_top10_down <- fc_001 %>% 
  filter(sig_label == "Down-regulated") %>% 
  arrange(logFC) %>% 
  head(10)

## Join in a single tibble
top10 <- bind_rows(fc_001_top10_up, fc_001_top10_down)
```

Un volcano plot es un gráfico de dispersión con el logFC en el eje x y el 
-log10 del P-value en el eje y.

En el gráfico de abajo graficamos primero el dataframe "fc_001" y le 
agregamos otra capa de geom con los datos en "top10" 
(la línea con `geom_text_repel` del paquete `ggrepel`).

```{r}
fc_001 %>% 
  ggplot(aes(logFC, -log10(PValue))) +
  geom_point(aes(color = sig_label)) +
  geom_text_repel(
    data = top10, mapping = aes(logFC, -log10(PValue), label = Genes)
  ) +
  theme_bw()
```


## Ejercicio 1.3

> De los top 10 UP y DOWN obtener los datos de expresión de TPM.Graficar las
medias con las barras de error (SD)

Para este ejercicio necesitamos hacer match entre los identificadores en la
columna "Genes" de "top10" y 
los identificadores en la columna "Cpapaya_ID" de "mat".


```{r}
mat$Genes <- mat$Cpapaya_ID %>%
  sub("^.+_", "", .) %>%
  sub("\\.", "_", .)

mat[,c("Genes", "Cpapaya_ID")] %>% 
  head()
```

Ahora podemos unir los dos dataframes con `left_join`:

```{r}
top10_new <- left_join(top10, mat, by = "Genes")
glimpse(top10_new)
```

En la línea de código de abajo creamos un tibble en formato tidy:

```{r}
top10_tidy <- top10_new %>% 
  select(Cpapaya_ID, sig_label, starts_with("L-")) %>% 
  pivot_longer(
    names_to = "Replicate", values_to = "TPM", cols = `L-CNa`:last_col()
  ) %>% 
  arrange(sig_label) %>% 
  mutate(
    Sample = 
      factor(sub("a|b$", "", Replicate), levels = c("L-CN", "L-10", "L-20")),
    # sig_label = factor(sig_label, levels = c("Up-regulated", "Down-regulated")),
    Cpapaya_ID = fct_inorder(Cpapaya_ID)
  ) %>% 
  select(sig_label, Cpapaya_ID, Sample, TPM, -Replicate)
head(top10_tidy)
```

Ahora creamos un resumen con `summarise` (media, desviacíon estándar y error
estándar):

```{r}
top10_summary <- top10_tidy %>% 
  group_by(sig_label, Cpapaya_ID, Sample) %>% 
  summarise(
    mean = mean(TPM),
    sd = sd(TPM),
    se = sd(TPM)/sqrt(length(TPM))
  ) %>% 
  ungroup()
head(top10_summary)
```

Podermos graficar las barras de error con `geom_errorbar`:

```{r, fig.width=10, fig.height=10}
top10_summary %>% 
  ggplot(aes(Sample, mean)) +
  geom_col(aes(fill = sig_label)) +
  geom_errorbar(
    aes(ymin = mean - se, ymax = mean + se), width = 0.4
    ) +
  facet_wrap(~Cpapaya_ID, scales = "free_y") +
  theme_bw()
```

```{r}
sessionInfo()
```



